臺灣高等法院刑事判決
109年度上易字第2311號
上  訴  人  臺灣桃園地方檢察署檢察官
被      告  李胤賢




            張譽瀚


            林宗諭



上列上訴人因被告等妨害自由案件，不服臺灣桃園地方法院109
年度原易字第35號，中華民國109年8月21日第一審判決（起訴案
號：臺灣桃園地方檢察署108年度少連偵字第131號、108年度偵
字第10975號），提起上訴，本院判決如下：
    主  文
原判決關於乙○○、丁○○、丙○○部分均撤銷。
乙○○、丁○○、丙○○共同犯恐嚇危害安全罪，各處拘役貳拾日，如
易科罰金，均以新臺幣壹仟元折算壹日。
    犯罪事實
一、緣翁聖宗與真實姓名、年籍均不詳、綽號「屁仔」之成年男
    子有債務糾紛，遂透過高啟唐、陳宇軒糾集乙○○、丁○○、丙○○與王志彤、王柏棋、李佳駿、陳宇紳、張碩文、翁宇辰、
    黃家榮、呂文群（翁聖宗、高啟唐、陳宇軒、王志彤、王柏
    棋、李佳駿、陳宇紳、張碩文、翁宇辰、黃家榮、呂文群11
    人所犯恐嚇危害安全部分，業經臺灣桃園地方法院109年度
    原簡字第7號判決各判處拘役30日、25日、25日、25日、25
    日、25日、25日、25日、25日、25日、25日，如易科罰金，
    均以新臺幣1千元折算1日《其中陳宇紳、陳宇軒併諭知緩刑2
    年》確定）、蔡明峰（所犯恐嚇危害安全部分由原審法院另
    案審理）、少年林Ｏ瑋（所犯恐嚇危害安全部分業經臺灣士
    林地方法院少年法庭裁定交付保護管束確定）暨真實姓名、
    年籍均不詳之成年男子數人等，共同基於恐嚇之犯意聯絡，
    於民國108年4月12日凌晨1時50分許，分乘多臺車輛前往址
    設桃園市○○區○○路0段000號之廉喬金屬股份有限公司（下稱
    廉喬公司），分持棒球棍、高爾夫球桿進入廉喬公司工廠，
    對在場之駐衛警甲○○恫稱：「不要亂動！」等語，期間高啟
    唐復持具打擊底火且外型、構造、材質類似真槍惟無殺傷力
    之模擬槍1支（槍枝管制編號0000000000，高啟唐所涉違反
    槍砲彈藥刀械管制條例部分另經檢察官為不起訴處分確定）
    ，朝上空射擊數發子彈示威，致甲○○心生畏懼，致生危害於
    安全。
二、案經甲○○訴由桃園市政府警察局龜山分局報告臺灣桃園地方
    檢察署檢察官偵查起訴。　　
    理  由
壹、程序部分：
一、本院審判範圍：
    本件檢察官原起訴被告乙○○、張皓澤、丁○○、丙○○、翁啟勝
    與高啟唐、翁聖宗、王柏棋、李佳駿、陳宇紳、張碩文、陳
    宇軒、翁宇辰、呂文群、王志彤、黃家榮等15人妨害自由案
    件，其中高啟唐、翁聖宗、王柏棋、李佳駿、陳宇紳、張碩
    文、陳宇軒、翁宇辰、呂文群、王志彤、黃家榮等人，業經
    臺灣桃園地方法院於109年6月9日以109年原簡字第 7號刑事
    判決有罪確定在案，而本案被告乙○○、張皓澤、丁○○、丙○○
    、翁啟勝均經原審判決無罪。檢察官不服而就被告乙○○、丁○○、丙○○部分提起上訴，未就被告張皓澤、翁啟勝部分上訴
    ，則張皓澤、翁啟勝部分已確定在案。故本件審理範圍限於
    原判決關於被告乙○○、丁○○、丙○○部分。
二、證據能力之說明：
　　本院援引之下列證據資料（包含供述證據、文書證據等），
    並無證據證明係公務員違背法定程序所取得。又檢察官、被
    告乙○○、丁○○、丙○○於原審準備程序、審理時及本院審理時
    ，對原審及本院所提示之被告以外之人審判外之供述，包括
    供述證據、文書證據等證據，就證據能力均未表示爭執，且
    迄言詞辯論終結前並未聲明異議，亦無顯有不可信之情況與
    不得作為證據之情形，本院審酌上開證據資料製作時之情況
    ，尚無違法不當及證明力明顯過低之瑕疵，認為以之作為證
    據應屬適當，是依刑事訴訟法第159條至第159條之5規定，
    本院所引用供述證據及文書證據均有證據能力。
貳、實體部分：
一、事實之認定：　　　　
    訊據被告乙○○、丁○○、丙○○固均坦承於108年4月12日凌晨1
    時50分許前往廉喬公司，惟均矢口否認有恐嚇危害安全犯行
    ，被告乙○○辯稱：「是阿猴叫伊開車載不認識的人去現場，
    阿猴的車不夠坐，伊不知道阿猴的名字，伊到廉喬公司5分
    鐘看到事情不對就1個人開車離開了，伊看到其中1 人下車
    時拿球棒，但他上車時伊沒看到，伊不知道他們在現場要做
    什麼，也不知道現場有未成年人，洵無恐嚇危害安全犯行。
    」云云，被告丁○○辯稱：「翁聖宗叫伊去蘆洲接人，伊開車
    載人到廉喬公司，就1個人開車之離開，但伊不認識他們，
    伊看到他們下車時拿球棒，但上車時伊沒看到，伊不知道他
    們在現場要做什麼，也不知道現場有未成年人，洵無恐嚇危
    害安全犯行。」云云，被告丙○○則辯稱：「因為『天哥』麻煩
    伊載人，廉喬公司在巷子裏，伊沒有開進巷內，在馬路口等
    他們，再把他們載回三重，他們下車時伊隱約看到有帶東西
    ，長長的，應該是棍子，拿球棒，但上車時伊沒看到，他沒
    注意聽他們在車上說什麼，伊不知道他們在現場要做什麼，
    也不知道現場有未成年人，洵無恐嚇危害安全犯行。」云云
    。經查：
　㈠翁聖宗因與真實姓名、年籍均不詳、綽號「屁仔」之成年男
    子有債務糾紛，遂透過高啟唐、陳宇軒糾集被告乙○○、被告
    丁○○、被告丙○○、王志彤、王柏棋、李佳駿、陳宇紳、張碩
    文、翁宇辰、黃家榮、呂文群、蔡明峰、少年林Ｏ瑋暨真實
    姓名、年籍均不詳之成年男子數人等，其中翁聖宗先將此事
    告知翁啟勝、被告丁○○、王柏棋、蔡明峰、高啟唐、陳宇軒
    ，由高啟唐與陳宇軒約人前往廉喬公司，高啟唐復聯絡呂文
    群、翁宇辰、李佳駿，翁宇辰則聯絡黃家榮、少年林○瑋，
    陳宇軒將此事告知陳宇紳、張碩文、綽號「阿超」之許智超
    ，被告乙○○、被告丙○○、王志彤分別接獲友人「阿猴」、「
    天哥」、林建昌之指示，前去林口交流道會合，王志彤又邀
    集張皓澤陪同，其後於108年4月12日凌晨1時50分許，被告
    乙○○、被告丁○○、被告丙○○負責開車，與張皓澤、翁聖宗、
    高啟唐、陳宇軒、王志彤、王柏棋、李佳駿、陳宇紳、張碩
    文、翁宇辰、黃家榮、呂文群、蔡明峰、許智超、少年林Ｏ
    瑋、翁啟勝暨真實姓名、年籍均不詳之成年男子數人，分乘
    多臺車輛前往址設桃園市○○區○○路0段000號之廉喬公司等情
    ，業據被告乙○○、丁○○、丙○○分別於警詢時、偵查中及原審
    、本院審理時均自承在卷（見少連偵卷一第106、107、184
    、185、235頁、少連偵卷三第35、36、68、217至219頁、原
    審審原易卷第371頁、原審原易卷第238頁、本院卷第122頁
    ），核與證人即共犯高啟唐、王志彤、翁聖宗、王柏棋、李
    嘉駿、蔡明峰、陳宇紳、張碩文、陳宇軒、翁宇辰、黃家榮
    、呂文群、林○瑋分別於警詢及偵查中之證述情節相符（見
    少連偵卷一第16、34、35、81、153、208、279至281、311
    、332、333、357、385、386頁、少連偵卷二第6、7、31、6
    0、61頁、少年偵卷三第33至35、37、67、70至72、215、21
    6、221至223頁、他字卷第212頁、原審原易卷第272至274頁
    ），且有桃園市政府警察局龜山分局指認犯罪嫌疑人紀錄表
    、手機照片、監視器翻拍畫面、車輛詳細資料報表、手機翻
    拍畫面、車輛租賃契約書等在卷可稽（見少連偵卷一第27至
    31、47至51、75至77、95至99、117至121、123、125至129
    、143至147、171至175、177、179至181、195至199、201、
    203、205、219至223、225至227、229、231、245至249、25
    1、253、269至275、297至303、395、307、321至325、327
    、329、343至349、351、353、367至371、373、375至377、
    379、381、397至403、405至407、409、411頁、少連偵卷二
    第17至23、41至47、49至53、55、57、71至75頁），則被告
    乙○○、丁○○、丙○○於上開時地，分別接獲友人「阿猴」、翁
    聖宗、「天哥」之指示，開車載人前往廉喬公司乙節，足信
    為真實。
　㈡證人即被害人甲○○於警詢中證稱：「當時伊在廉喬公司警衛
    室，約30人左右跑步進來，他們以棒球棍、鐵棍等物砸毀警
    衛室的玻璃、電腦，要求伊不要亂動，以木棒輕敲伊的右小
    腿，要伊待在警衛室的櫃子旁，當下因為對方人多，心生畏
    懼無法反抗，不敢離開警衛室的櫃子旁，衝進警衛室的人相
    當多，伊以蹲姿、雙手護頭方式躲在警衛室櫃子旁，沒有仔
    細看所有人的穿著、特徵」等語（見少連偵卷二第95至97頁
    ），證人吳志毅於警詢中證稱：「當時伊在廉喬公司3樓與
    朋友聊天，4月12日凌晨2時許聽到外頭傳來奇怪的聲音，起
    身查看發現有不明人士在砸車。」等語（見少連偵卷二第86
    頁），證人蘇志文於警詢中證稱：「伊當日將車輛停放在廉
    喬公司工廠內，在3樓與朋友泡茶聊天，突然聽到樓下有持
    續數分鐘的玻璃破碎聲，往窗外看發現有數人在破壞車輛。
    」等語（見少連偵卷二第89至81頁），證人即廉喬公司總經
    理陳建安於警詢中證稱：「一群人於108年4月12日凌晨2時
    許，手持棍棒進入公司，毀損公司的車輛、守衛室玻璃、大
    門玻璃、辦公室電腦、銀幕、傳真機、影印機。」等語（見
    少連偵卷二第77、78頁），證人陳基明於警詢中證稱：「一
    群人於108年4月12日凌晨2時許，手持棍棒進廉喬公司毀損
    伊的車輛。」等語（見少連偵卷二第81、82頁）。衡諸證人
    甲○○、吳志毅、蘇志文、陳建安、陳基明等人與被告乙○○、
    丁○○、丙○○素不相識，亦與共犯翁聖宗等人並無仇怨，諒均
    無設詞誣攀之理，又核與現場監視照片（見少連偵卷二第15
    1至175頁）所呈情形相符，其等之證言皆可採信。可見前開
    5名證人指述廉喬公司及停放在廉喬公司之車輛於108年4月1
    2日接近凌晨2時許遭約數十人持棍棒毀損，其中有人並喝令
    當時現場保全即證人甲○○不要亂動，又以木棒輕敲其右小腿
    ，要求人甲○○待在警衛室的櫃子旁乙節，確屬事實，可以採
    信。
  ㈢按共同正犯，係共同實施犯罪行為之人，在共同意思範圍內
    ，各自分擔犯罪行為之一部，相互利用他人之行為，以達其
    犯罪之目的，其成立不以全體均參與實施犯罪構成要件之行
    為為要件；參與犯罪構成要件之行為者，固為共同正犯；以
    自己共同犯罪之意思，參與犯罪構成要件以外之行為，或以
    自己共同犯罪之意思，事前同謀，而由其中一部分人實行犯
    罪之行為者，亦均應認為共同正犯，使之對於全部行為所發
    生之結果，負其責任（最高法院92年度台上字第2824號判決
    意旨參照）；共同正犯之意思聯絡，不限於事前有所協議，
    其於行為當時，基於相互之認識，以共同犯罪之意思參與者
    ，亦無礙於共同正犯之成立；亦不以數人間有直接聯絡者為
    限，若於行為當時，以共同犯罪之意思參與，而為間接之聯
    絡者，自包括在內（最高法院73年台上字第1886號判例、88
    年度台上字第1406號判決意旨參照）。
　㈣被告乙○○、丁○○、丙○○固不否認其等於上開時地，分別接獲
    友人「阿猴」、翁聖宗、「天哥」之指示，載人前往廉喬公
    司，惟否認係基於恐嚇之犯意聯絡為之，辯稱其等就廉喬公
    司內發生之事均不知情云云。然：　　
　1.被告乙○○於警詢及偵查中供稱：「綽號『阿猴』之人於108年4
    月12日凌晨1時許以通訊軟體微信通知我到林口交流道附近
    找他，我駕駛車牌號碼0000-00號自小客車到場後，就看到5
    、6台車在路邊等，我下車詢問『阿猴』為什麼這麼多人，『阿
    猴』說要幫忙載人，我有聽到『阿猴』跟其他人說：『要去處理
    糾紛』、『欠錢』，之後有3個我不認識的人坐上伊的車，其中
    1人拿球棒，另2個有無手持工具伊沒有看清楚，伊就載他們
    跟著其他車輛前往廉喬科技，到現場約有20人，手持棍棒砸
    車，伊沒有進去。」等語（見少連偵卷一第106至108頁、少
    連偵卷三第35、36頁）。
　2.被告丁○○於警詢及偵查時供稱：「108年4月12日凌晨0時許
    ，經由翁聖宗通知，我駕駛車號0000-00號自用小客車前往
    新北市○○區○○路000巷00弄00號，該處是平時很多朋友聚集
    的地方，到該處後，翁聖宗請我幫忙載人，隨後2、3 名我
    不認識的男子坐上車，其中1人手拿木頭球棒，疑似要去砸
    車，伊跟車到林口交流道下，現場有10台車，人數約15至20
    人，就一起前往廉喬科技外路旁，伊車上2至3名男子就下車
    進入工廠，伊在外面抽菸沒有進入工廠觀看，伊有踢到裡面
    敲打聲及槍擊聲，大約1至2分鐘後，伊載送的男子從工廠裡
    面走出來，伊就載他們回蘆洲區。」等語（見少連偵卷一18
    3至187頁、少連偵卷三第31至38頁）。
　3.被告丙○○於警詢及偵查時供稱：「108年4月12日凌晨0時許
    接獲綽號『天哥』的電話通知，要我到蘆洲地區載人到桃園龜
    山，我就駕駛車牌號碼000-0000號自用客車前往，到場後有
    2個不認識的人上車，並表示他們是『天哥』的朋友，伊就照
    他們指示前往廉喬科技，到現場時大概有3到4台車，因天色
    昏暗有看到他們疑似拿木棒之類的東西，大概5到8 分鐘左
    右，伊載的2人回到車上，伊就載他們離開。」等語（見少
    連偵卷一第233至237頁、少連偵卷三第217至219頁）。
　4.由1.至3.被告乙○○、丁○○、丙○○之供述可知，被告乙○○、丁○○對於其他共犯包括所接應之人，持棍棒進入廉喬科技公司
    位於上開地址之工廠，且隨後內發生砸車、砸東西、鳴槍等
    情均不否認，被告丙○○固否認知悉發生砸車、砸東西、鳴槍
    等情，惟其等3人均親見所載送至上開處所之人手上均持有
    棍棒等器械，被告乙○○更供承其聽見阿猴跟其他人說「要去
    處理糾紛、欠錢。」等語。衡諸被告3人均為有社會經驗之
    成年人，其等對於共犯翁聖宗為首，聚眾至上址從事砸車、
    砸東西等暴力恐嚇行為，應可以預見，況案發時係深夜時分
    ，數人聚集於蘆洲民族路、林口交流道等處會合、聚集，雖
    其等間可能互不認識，但卻共同相約前往廉喬科技公司，顯
    與常見之朋友相聚模式迥異，再酌以被告等既均與載送之人
    都不認識，但均願意載送其他共犯到現場，且被告均得來去
    自如，亦見其等載送之人手持棍棒，其等顯係參與犯罪分工
    ，而負責開車接送共犯，足認被告乙○○、丁○○、丙○○分別接
    獲友人「阿猴」、翁聖宗、「天哥」之指示，載人前往廉喬
    公司之時，已知悉前往廉喬公司之目的，係以棍棒砸毀物品
    ，意在恐嚇，故其等既事先知悉上情，並開車搭載持棍棒之
    共犯至現場下手砸毀車輛、物品等構成要件行為，確參與本
    件恐嚇危害安全犯行之行為分擔與犯意聯絡無訛，自應負共
    同正犯之責。故被告乙○○、丁○○、丙○○辯稱其等不知為何至
    廉喬公司云云，核與常情有違，不足採信。
　㈤綜上所述，被告乙○○、丁○○、丙○○辯稱其等僅受友人所託，
    開車載人至現場，並未參與本件恐嚇危害安全犯行云云，要
    屬事後卸責之詞，殊無足採。本件事證明確，被告乙○○、丁○○、丙○○等3人，與翁聖宗、高啟唐、陳宇軒、王志彤、王
    柏棋、李佳駿、陳宇紳、張碩文、翁宇辰、黃家榮、呂文群
    、蔡明峰、少年林Ｏ瑋暨真實姓名、年籍均不詳之成年男子
    數人之共同恐嚇危害安全犯行，均堪認定，皆應依法論科。
二、論罪之說明：
  ㈠按行為後法律有變更者，適用行為時之法律。但行為後之法
    律有利於行為人者，適用最有利於行為人之法律，刑法第2
    條第1項定有明文。被告3人行為後，刑法第305條於108年12
    月25日修正公布後施行，然該次修正僅係將罰金貨幣單位與
    罰鍰倍數予以明文，就被告等人本案犯行之法定刑度並未修
    正，且實質上並無法律效果及行為可罰性範圍之變更，自無
    新舊法比較之問題，應直接適用裁判時法律。
　㈡按刑法上之「恐嚇」，固係指以危害通知他人，使該人主觀
    上心生畏怖之行為，然此危害之通知，並非僅限於將來，其
    於現時以危害相加者，亦應包括在內。職是，恐嚇之手段，
    並無限制，危害通知之方法，亦無限制，無論明示之言語、
    文字、動作或暗示之危害行為，苟已足使對方理解其意義之
    所在，並使人發生畏怖心即屬之（最高法院81年度台上字第
    867號判決意旨參照）。所謂致生危害於安全，係指受惡害
    之通知者，因其恐嚇生安全上之危險與實害而言（最高法院
    26年渝非字第15號判例意旨參照）。本件被害人即廉喬公司
    之駐衛警甲○○本於其職責，是否讓造訪之人進入廉喬公司，
    本有檢視、許可之權限，其突見數十人深夜手持具有攻擊性
    之棍棒、球桿蜂擁而至，繼之四處砸毀物品、持模擬槍對空
    鳴槍，礙於對方人數優勢與四處打、砸之行為，被害人甲○○
    豈敢出面遏止、促使渠等離去？當下自然驚恐萬分，而被告
    等人亦可輕易知悉藉由前開行為將使見聞之甲○○因擔憂自身
    生命、身體之安危不敢出面制止，只能任由渠等為所欲為，
    主觀上顯係具有恐嚇犯意。核被告乙○○、丁○○、丙○○所為，
    均係犯刑法第305條之恐嚇危害安全罪。
　㈢被告乙○○、丁○○、丙○○等3人，與翁聖宗、高啟唐、陳宇軒、
    王志彤、王柏棋、李佳駿、陳宇紳、張碩文、翁宇辰、黃家
    榮、呂文群、蔡明峰、少年林Ｏ瑋暨真實姓名、年籍均不詳
    之成年男子數人等之間，就上揭犯行具犯意聯絡及行為分擔
    ，均為共同正犯。
　㈣又本件並無證據證明被告乙○○等3人知悉共犯中林Ｏ瑋係未滿1
    8歲之少年，爰不依兒童及少年福利與權益保障法第112條加
    重其等之刑，併予說明。　
三、撤銷改判理由及科刑審酌事項：
  ㈠原審就未予詳察，遽為被告乙○○、丁○○、丙○○均無罪之諭知
    ，即有未洽。檢察官執此指摘原判決此部分不當，為有理由
    ，自應由本院將原判決關於乙○○、張皓澤、丙○○部分予以撤
    銷改判。　　
  ㈡爰審酌被告乙○○、丁○○、丙○○3人僅因共犯翁聖宗與他人存有
    糾紛，率爾糾集眾人前往廉喬公司，由其他共犯進入廉喬公
    司，手持棍棒、球桿，毀損廉喬公司之物品（毀損部分業經
    檢察官為不起訴處分確定），共犯高啟唐甚且持不具殺傷力
    之模擬槍對空鳴槍，以此等方式造成廉喬公司警衛即被害人
    甲○○心生恐懼，漠視法令，應予非難，其等犯罪動機、目的
    係為友人出氣，犯罪分工係駕駛搭載共犯至現場，參與犯罪
    之程度較下手之人為輕，比較如犯罪事實欄所示之其他親至
    現場下手之共犯之刑度，暨參酌其等之素行(見卷附本院被
    告前案紀錄表3件)，智識程度、家庭生活、經濟狀況(被告
    乙○○高中肄業、已婚、育有1名幼兒、打零工維生；被告丁○○高職畢業、未婚、從事空調工作；被告丙○○高中肄業、未
    婚、業雜工)及犯罪後均否認犯行，未與被害人和解之態度
    ，且未與被害人甲○○達成和解等一切情狀，分別量處如主文
    第2項所示之刑，並均諭知易科罰金之折算標準。
據上論斷，應依刑事訴訟法第369條第1項前段、第364條、第299
 條第1項前段，刑法第28條、第305條、第41條第1項前段，刑法
施行法第1條之1第1項，判決如主文。
本案經檢察官蔡正傑、劉倍提起公訴，檢察官楊尉汶上訴，檢察
官張秋雲到庭執行職務。
中　　華　　民　　國　　110 　年　　1 　　月　　13　　日
　　　　　　　　　刑事第十七庭  審判長法　官  鄭水銓
  　　　　　　　　　　　　　　　　　  法　官  李世華
　　　　　　　　　　　　　　　　　　  法　官  黃雅芬
以上正本證明與原本無異。
如不服本判決，應於收受送達後20日內向本院提出上訴書狀，其
未敘述上訴之理由者並得於提起上訴後20日內向本院補提理由書
（均須按他造當事人之人數附繕本）「切勿逕送上級法院」。
                                      書記官  鄭雅云
中　　華　　民　　國　　110 　年　　1 　　月　　13　　日
附錄：本案論罪科刑法條全文　　　　　　　　　　　　　　　
中華民國刑法第305 條：
以加害生命、身體、自由、名譽、財產之事恐嚇他人，致生危害
於安全者，處 2 年以下有期徒刑、拘役或 9 千元以下罰金。